最高法院民事判決　　　　　　　　　　　　　　　八十七年度台上字第一七五九號
　　上　訴　人　林吳素妃
　　　　　　　　吳 梅 香
　　　　　　　　吳 卿 文
　　　　　　　　吳 碧 煌
　　　　　　　　吳 文 富
　　兼　共　同
　　訴訟代理人　吳 冠 璋
　　被 上訴 人　陳 美 香
　　　　　　　　葉林紀美
右當事人間請求所有權移轉登記等事件，上訴人對於中華民國八十六年七月二十八日
臺灣高等法院高雄分院第二審判決（八十五年度上字第六三五號），提起上訴，本院
判決如左：
    主  文
上訴駁回。
第三審訴訟費用由上訴人連帶負擔。
    理  由
本件上訴人主張：如第一審判決附表一所示不動產原為已故吳條泰所有，嗣因積欠被
上訴人葉林紀美債權，而設定抵押權與被上訴人陳美香，屆期不能返還，經強制執行
拍賣，由陳美香承受。民國六十九年九月間，陳美香委由葉林紀美代理，與吳條泰簽
訂協議書，約定由吳條泰以原借款新臺幣（以下同）八十萬元，加計利息及執行費用
等二十萬元，合共一百萬元，買回系爭不動產，除於協議成立時給付二十萬元外，餘
款約定每月給付五萬元，於給付至四十萬元時，陳美香應將系爭不動產移轉登記與吳
條泰。即或如陳美香所言，對上開各情不知屬實，陳美香將印章交由葉林紀美簽收價
金，並在本票上背書，亦應負表見代理之授權人責任。詎經吳條泰之子原名吳文忠之
上訴人吳冠璋交付面額均為五萬元之十一紙本票，並使兌領後，陳美香竟不依約辦理
移轉登記，反與葉林紀美通謀，以買賣為原因，於八十年六月十四日移轉登記系爭不
動產予葉林紀美所有。而吳條泰於七十九年十二月十四日死亡，伊為繼承人，繼受吳
條泰上開買賣契約之權利義務，於陳美香怠於行使其所有物返還請求權及不當得利返
還請求權，訴請葉林紀美塗銷所有權移轉登記時，自得代位行使之，使之塗銷，而後
移轉為伊名義公同共有。其次，果如被上訴人抗辯，被上訴人間就系爭不動產有信託
關係存在，被上訴人惡意終止信託關係，將系爭不動產移轉登記與葉林紀美所有，有
害伊得請求陳美香移轉系爭不動產之債權，伊亦得依民法第二百四十四條規定，請求
撤銷陳美香移轉登記之物權行為，並塗銷其所有權移轉登記，以移轉系爭不動產與伊
公同所有等情，先位聲明求為(一)確認被上訴人間就系爭不動產所為買賣關係不存在，
(二)被上訴人間以買賣為原因所為之系爭不動產所有權移轉登記應予塗銷，(三)命陳美香
於伊給付二十五萬元之同時，將系爭不動產移轉登記與伊公同共有之判決；備位聲明
求為(一)撤銷被上訴人間就系爭不動產所為終止信託關係之行為，(二)被上訴人間就系爭
不動產以買賣為原因所為之所有權移轉登記應予塗銷，(三)命陳美香於伊給付二十五萬
元之同時，將系爭不動產移轉登記與伊公同共有之判決。
被上訴人則以：上訴人所稱吳條泰與陳美香協議以一百萬元買回系爭不動產乙節，並
非真實，吳冠璋除與吳條泰以系爭不動產抵押借款外，尚積欠其他借款債務未償，所
交付之五十五萬元本票，與買回系爭不動產無關。又系爭不動產乃葉林紀美信託登記
與陳美香所有，雙方之信託關係於八十年間終止，因無法以終止信託關係為原因辦理
移轉登記，始以買賣為由辦理，並無通謀虛偽意思表示情事，陳美香對葉林紀美並無
任何債權，上訴人尚無從以陳美香怠於行使權利為由，主張行使代位權等語，資為抗
辯。
原審審理結果，以：上訴人主張葉林紀美以陳美香名義出賣系爭不動產等情，為被上
訴人所否認。上訴人雖以陳美香名義立具之收據、本票及證人林水來之證詞為證據，
惟林水來於第一審證稱：「吳條泰表示要去協調一件買賣土地之事，到台南葉林紀美
住處，也有一位名叫金德同在，由金德協議，記得是前金二十萬元，後金是八十萬元
，八十萬元是分期給付，葉林紀美把法院要拍賣之不動產過戶給吳條泰，當時那現金
二十萬元是由我交付，因為吳條泰託我保管，後來吳冠璋之妻要交付支票，大約是二
、三次都由我開車載她去葉林紀美住處，第一次協調時，有看到他們在寫東西，但協
調書的內容則不知道，至於陳美香則不認識此人，協議時在場共有四人，我和金德、
吳條泰及林紀美，金德在場表示要把此事圓滿解決，至於所說詳細內容則已記不清楚
」等語，在原審則證稱：「事情過很久了，詳細時間我已忘記，我只記得吳冠璋拜託
我載他父親吳條泰及『金德』的人去台南處理房屋之事情，他的父親吳條泰身懷二十
萬元和『金德』的人一同搭我的車去台南市○○路與民權路口找一位婦人，『金德』
就與那位婦人在屋內協調房屋事情，我當時自己一個人站在屋外隱約聽見一點點，但
詳細內容忘記了，等他們協調完畢，我有問吳條泰身懷廿萬作何用途，吳條泰就回答
我說他們在協調房屋之事情，那廿萬元是房屋之前金。事後吳冠璋之太太叫我載她去
找葉林紀美，在車上有向我說，因為欠葉林紀美的錢，是用房子向她借錢，葉女要求
返還一半之金額才願將房子過戶還予吳條泰，之後的事我就不知了。與金德協調的人
是葉林紀美」等語，其證述情節前後不一，是否真實，已非無疑。且依其陳述，葉林
紀美亦係以自己名義與吳條泰協議成立買賣契約，而非以陳美香名義為之，依約定亦
應由葉林紀美將系爭不動產移轉登記與吳條泰，而非由陳美香負責。上訴人提出之收
據則記載收到吳文忠或吳文忠太太交來華僑銀行臺南分行本票等語，並未提及買賣系
爭不動產事，被上訴人亦辯稱吳文忠及其妻送來之本票乃用以償還吳文忠其他借款債
務，與買賣無關等語，則前開收據尚難憑以認定葉林紀美有以陳美香名義與吳條泰就
系爭不動產成立買賣契約甚明；況本票係經陳美香交由葉林紀美提示兌領，亦不足以
證明葉林紀美確有以陳美香名義與吳條泰成立買賣契約。再前述收據乃六十九年九月
至七十三年三月間簽立，上訴人迄仍保留，茍六十九年九月間葉林紀美確有代理陳美
香與吳條泰簽立協議書，就系爭不動產成立買賣，何以未保留該協議書﹖又吳文忠或
其妻交付五萬元即收取收據，何以買賣成立之初支付二十萬元前金，未由葉林紀美簽
立收據﹖上訴人此項買賣系爭不動產之主張，尚無足採。葉林紀美既未以陳美香名義
出賣系爭不動產與吳條泰，陳美香對吳條泰自無委任葉林紀美為代理人而應負之出賣
人責任，亦無因表見代理應負授權人責任之可言，則被上訴人間就系爭不動產有否買
賣關係存在，對上訴人在私法上之地位即無侵害之危險。又系爭不動產原由葉林紀美
信託登記於陳美香所有，嗣雙方終止信託關係，應回復葉林紀美名義所有，因不能以
終止信託回復原狀之原因登記，乃以買賣為原因為之等情，為兩造不爭執之事實，此
與通謀虛偽意思表示尚有不同，該所有權移轉登記不能認為無效，縱經法院判決確認
被上訴人間之買賣關係不存在，亦不受影響。從而，上訴人主觀上所認為之法律上不
安地位，並不能以確認判決除去，其先位聲明，訴求確認被上訴人間就系爭不動產之
買賣關係不存在，尚難謂有即受確認判決之法律上利益，自不能准許。又陳美香對吳
條泰並無出賣人或表見代理之授權人責任，已如前述，吳條泰並非陳美香之債權人，
上訴人為吳條泰之繼承人，亦無從成為陳美香之債權人，其先位聲明，代位陳美香向
葉林紀美行使權利，請求塗銷葉林紀美買賣之移轉登記，而後由陳美香移轉登記與上
訴人公同共有，即無以准許。再系爭不動產原由葉林紀美信託登記與陳美香所有，嗣
經終止信託關係，因不能以終止信託回復原狀為原因辦理登記，乃以買賣為原因辦理
之，與通謀虛偽意思表示尚有不同，不能認為無效，已如前述。上訴人備位聲明依民
法第二百四十四條規定，行使撤銷權，請求撤銷被上訴人間之終止信託關係行為並塗
銷被上訴人間就系爭不動產所為移轉登記，由陳美香移轉系爭不動產與上訴人公同共
有，亦難准許，為其心證之所由得。因而維持第一審所為上訴人敗訴判決，駁回其上
訴。查葉林紀美並未以陳美香名義出賣系爭不動產與吳條泰，為原審合法確定之事實
，則陳美香對吳條泰並無委任葉林紀美為代理人而應負之出賣人責任，亦無因表見代
理而應負之授權人責任，上訴人無從因繼承吳條泰而取得對陳美香之債權，自不待言
。而民法第二百四十二條規定之代位權及同法第二百四十四條規定之撤銷權，均限以
債權人始得行使之。上訴人與陳美香間既無買賣關係存在，其先位聲明依民法第二百
四十二條代位權之規定而為請求，備位聲明依同法第二百四十四條規定，行使撤銷權
，而為請求，均屬無據。原審將第一審所為上訴人敗訴判決，判予維持，於法尚無違
誤。至其他贅述理由之當否，即無庸再予審究。上訴論旨，聲明廢棄原判決，不能認
為有理由。
據上論結，本件上訴為無理由。依民事訴訟法第四百八十一條、第四百四十九條第一
項、第八十五條第二項，判決如主文。
中　　　華　　　民　　　國　　八十七　　年　　　七　　　月　  三十一　　日
                              最高法院民事第五庭
                                  審判長法官  吳  啟  賓
                                        法官  洪  根  樹
                                        法官  謝  正  勝
                                        法官  劉  福  來
                                        法官  黃  熙  嫣
      右正本證明與原本無異
                                              書  記  官
中      華      民      國    八十七    年      八      月     十九     日
